ACORDAO-COMPLETO-2486026

ACÓRDÃO 1428/2022 ATA 8/2022 - SEGUNDA CÂMARA

VISTOS, relatados e discutidos estes embargos de declaração opostos pela Associação Riograndense de Empreendimentos de Assistência Técnica e Extensão Rural (Emater/RS) e por Mário Augusto Ribas do Nascimento em face do Acórdão 5139/2021-TCU-Segunda Câmara, por meio do qual o Tribunal julgou irregulares suas contas, imputando-lhes débito, em razão da impugnação de despesas do Convênio 205/2006,
ACORDAM os Ministros do Tribunal de Contas da União, reunidos em Sessão da Segunda Câmara, diante das razões expostas pelo Relator, em:
9.1. com fundamento nos arts. 32, inciso II, e 34 da Lei 8.443/1992, conhecer e acolher parcialmente, sem efeitos infringentes, estes embargos de declaração, para integrar as razões de decidir do Acórdão 5139/2021-TCU-Segunda Câmara, mantendo-se inalterada sua parte dispositiva, por meio dos esclarecimentos adicionais consignados no voto que fundamenta a presente decisão; e
9.2. dar ciência deste acórdão aos embargantes.

Embargos de declaração opostos em face de decisão por meio da qual o Tribunal julgou irregulares as contas dos recorrentes e imputou-lhes débito em razão da impugnação de despesas de convênio celebrado com a Emater/RS.

Segunda Câmara

Ministério do Desenvolvimento Agrário (extinto); Associação Riograndense de Empreendimentos de Assistência Técnica e Extensão Rural - Emater/RS.

3. Recorrentes: Associação Riograndense de Empreendimentos de Assistência Técnica e Extensão Rural - Emater/RS (89.161.475/001-73); Mário Augusto Ribas do Nascimento (XXX.300.010-XX).

13.1. Ministros presentes: Augusto Nardes (na Presidência), Aroldo Cedraz, Bruno Dantas (Relator) e Antonio Anastasia.
13.2. Ministros-Substitutos presentes: Marcos Bemquerer Costa e André Luís de Carvalho.

BRUNO DANTAS

Ministro Bruno Dantas.

Trata-se de embargos de declaração opostos pela Associação Riograndense de Empreendimentos de Assistência Técnica e Extensão Rural (Emater/RS) e por Mário Augusto Ribas do Nascimento (peça 151) em face do Acórdão 5139/2021-TCU-Segunda Câmara, por meio do qual o Tribunal julgou irregulares suas contas e imputou-lhes débito em razão da impugnação de despesas do Convênio 205/2006.
Cientes do teor do Acórdão 5139/2021-TCU-Segunda Câmara em 1º/6/2021 (peças 149 e 150) , a Emater/RS e Mário Augusto Ribas do Nascimento opuseram os presentes embargos em 11/6/2021 (peça 151) .
Nesta oportunidade, os embargantes alegam que a deliberação recorrida estaria eivada de omissões em relação aos seguintes argumentos:
o Convênio 32/2006, que teria sistemática similar à do Convênio 205/2006, teve despesas aprovadas no valor de R$ 3.863.913,70;
a legislação pertinente ao serviço de Assistência Técnica e Extensão Rural justificaria a sistemática adotada no convênio: art. 16 da Lei 4.320/1964; arts. 10, §1º, "c", §§5º e 7º, 14 e 30, §3º, do Decreto-Lei 200/67; art. 3º do Decreto 825/1993; art. 2º, parágrafo único, inc. I, II, III, VI, VIII, IX e XII da Lei 9.784/1999; art. 93 do Decreto-Lei 200/67; art. 66, §§ 1º, 2º e 3º; arts. 47, 54, inc. VII, 653, 667 e 668 do Código Civil;
o Parecer 00604/2016/CONJUR-MDA/CGU/AGU teria alterado a forma de calcular a mora, inclusive desconsiderando a "calculadora" do TCU;
não teria sido indicado o fundamento legal para a afirmação do item 36 do relatório de que o ordenamento jurídico veda a transferência de valores da conta bancária do convênio para a conta bancária da entidade "co-irmã";
a presunção de boa-fé foi afastada diante da ausência de liame entre os repasses financeiros e as despesas realizadas, porém, na jurisprudência mencionada no relatório, a ausência de boa-fé (ou presunção de má-fé, como caracterizado pelos embargantes) teria sido acompanhada da comprovação de má aplicação de recursos, fraude, desvio de valores ou superfaturamento, circunstâncias que seriam estranhas ao objeto desta TCE e que caracterizariam também obscuridade do acórdão embargado;
não haveria exigência de conduta diversa dos recorrentes porque a sistemática de gestão da Emater/RS e da Ascar era adotada há anos e nunca teria sido apontada como ilegal, nem por ocasião das prestações de contas parciais do convênio.
Argumentam, ainda, que o acórdão recorrido apresentaria contradição porque, diante das circunstâncias fáticas e legais apresentadas, não haveria diferenças entre a execução do Convênio 32/2006 e a do Convênio 205/2006. Outra contradição apontada pelos embargantes refere-se ao fato de que, embora tenha sido reconhecido o louvável histórico da Emater/RS na execução de políticas públicas em prol da agricultura familiar, foi afastada a ocorrência de boa-fé.
Diante das questões aduzidas, os recorrentes finalizam o expediente com o seguinte pedido:
"Isto posto, requer que Vossas Excelências recebam e dêem provimento aos embargos de declaração, suprimindo as omissões (art. 489, §1º, IV e V, do CPC) , esclarecendo a obscuridade, e eliminar as contradições apontadas, nos termos dos artigos 287 e 298, do RITCU c/c art. art. 489, §1º, II, III, IV, V, VI, §3º, do CPC."
Em complemento à peça recursal, os embargantes encaminharam posteriormente ao meu gabinete documentação a título compreensão da prova existente, no sentido de demonstrar a boa e regular aplicação dos recursos no objeto do convênio (peça 154) . Em seus esclarecimentos adicionais, os embargantes buscaram detalhar os termos do Convênio 205/2006 e de sua prestação de contas, com destaque para as metas do plano de trabalho, a relação de pagamentos e os extratos bancários. De forma exemplificativa, os recorrentes descreveram a forma com que se realizou a prestação de contas de parte dos recursos, explicitando os documentos que comprovariam a realização dos eventos, a execução das despesas e as transações bancárias correspondentes.
É o relatório.

8.1. Rodrigo Dalcin Rodrigues (46.049/OAB-RS) e outros, representando Associação Riograndense de Empreendimentos de Assistência Técnica e Extensão Rural e Mário Augusto Ribas do Nascimento.

Procurador Sergio Ricardo Costa Caribé.

TOMADA DE CONTAS ESPECIAL. CONVÊNIOS FIRMADOS ENTRE O MINISTÉRIO DO DESENVOLVIMENTO AGRÁRIO E A EMATER/RS. IMPUGNAÇÃO DE DESPESAS. TRANSFERÊNCIA DE RECURSOS DA CONTA ESPECÍFICA DO CONVÊNIO PARA OUTRAS CONTAS. CITAÇÃO. REJEIÇÃO DAS ALEGAÇÕES DE DEFESA APRESENTADAS. AJUSTE NA DISTRIBUIÇÃO DOS DÉBITOS. EXCLUSÃO DE UM DOS RESPONSÁVEIS DA RELAÇÃO PROCESSUAL. IRREGULARIDADE DAS CONTAS DOS DEMAIS. PRESCRIÇÃO DA PRETENSÃO PUNITIVA. DÉBITO. EMBARGOS DE DECLARAÇÃO. CONHECIMENTO. ACOLHIMENTO PARCIAL PARA INTEGRAR A DECISÃO QUESTIONADA. AUSÊNCIA DE EFEITOS INFRINGENTES.

TOMADA DE CONTAS ESPECIAL (TCE)

Secretaria de Controle Externo de Tomada de Contas Especial (SecexTCE).

Trata-se de embargos de declaração opostos pela Associação Riograndense de Empreendimentos de Assistência Técnica e Extensão Rural (Emater/RS) e por Mário Augusto Ribas do Nascimento (peça 151) em face do Acórdão 5139/2021-TCU-Segunda Câmara, por meio do qual o Tribunal julgou irregulares suas contas e imputou-lhes débito em razão da impugnação de despesas do Convênio 205/2006.
Nesta oportunidade, os embargantes alegam que a deliberação recorrida estaria eivada de omissões, contradições e obscuridade, conforme descrito no relatório que compõe esta deliberação.
Satisfeitos os requisitos atinentes à espécie, os presentes embargos devem ser conhecidos, com fundamento nos arts. 32, inciso II, e 34 da Lei 8.443/1992.
Inicialmente, acerca da natureza dos embargos declaratórios, julgo relevante transcrever o seguinte excerto do Acórdão 1218/2015-TCU-Plenário:
"Antes de tratar especificamente dos argumentos trazidos pelos embargantes, lembro que essa espécie recursal, cujo objetivo é sanar eventuais omissões, obscuridades ou contradições, não deve ser manejada para rediscussão de mérito, o que representa, na prática, a possibilidade de repetição de um mesmo recurso, ferindo os princípios da singularidade, da isonomia e da celeridade processual. Os embargos declaratórios devem ter como fundamentação a obscuridade (falta de clareza na redação do julgado) , contradição (existência de proposições inconciliáveis entre si) e omissão (falta de pronunciamento judicial sobre matéria que deveria ter sido apreciada pelo juiz) ."
Em reforço, pertinente destacar a natureza das omissões embargáveis, consoante elucidativa explanação contida no Acórdão 3339/2013-TCU-Primeira Câmara: 
"A omissão para o acolhimento dos declaratórios é a que diz respeito à questão que deveria ter sido apreciada pelo colegiado mas não o foi. Não constitui omissão ou contradição a adoção de entendimento diverso do preferido pela parte, segundo seus próprios critérios de justiça e de acordo com sua particular interpretação das leis e da jurisprudência. Não há falar em omissão quando o acórdão analisa todas as questões submetidas a exame e as decide com base em teses jurídicas, jurisprudência, interpretação de leis e análise dos fatos que são diversos dos que os jurisdicionados entendem como mais adequados."
Dito isso, passo a analisar inicialmente a alegação de que o Convênio 32/2006 teve suas despesas aprovadas, mesmo tendo utilizado a mesma sistemática para a aplicação dos recursos que o Convênio 205/2006, cujas despesas foram impugnadas. Assiste razão aos embargantes ao afirmar que a deliberação recorrida teria sido omissa em relação à análise desse ponto. Entretanto, essa omissão não foi decisiva para o resultado do exame, visto que o argumento não seria capaz de alterar as conclusões que levaram ao julgamento pela irregularidade das contas.
Sobre o assunto, vale ressaltar que este Tribunal apreciou apenas as contas do Convênio 205/2006, cuja principal irregularidade constatada foi a transferência dos recursos recebidos pela Emater/RS da conta específica do convênio para as contas da Associação Sulina de Crédito e Assistência Rural (Ascar) , o que impossibilitou a comprovação do nexo de causalidade entre as despesas realizadas e os recursos federais transferidos. Segundo a sistemática adotada, a Ascar antecipava a execução das despesas, as quais eram posteriormente ressarcidas pela Emater/RS.
Quanto ao Convênio 32/2006, muito embora o Ministério do Desenvolvimento Agrário (MDA) tenha instaurado a tomada de contas especial e a encaminhado ao TCU, a Emater/RS promoveu o recolhimento do débito antes de qualquer análise desta Corte (peça 24) . Assim, não há falar em aprovação das despesas do Convênio 32/2006 pelo TCU. O que o embargante argumenta, portanto, é a aprovação das contas do convênio pelo órgão concedente.
Na realidade, verifica-se que, conforme o Parecer Financeiro 116/08 (peça 22, p. 480-482) , as contas do Convênio 32/2006 tiveram o valor de R$ 3.863.913,70 aprovado e o valor de R$ 170.205,27 não aprovado. As razões para a parcela não aprovada estão consignadas no Relatório de Acompanhamento 1/2008 (peça 22, p. 390-410) e referem-se a despesas realizadas sem licitação e despesas impróprias à natureza do objeto pactuado. O mesmo relatório também mencionou a realização de parte das despesas do convênio por meio da Ascar, com posterior reembolso, sem imputar essa conduta como motivo para não aprovação das contas.
Ocorre que, como já mencionado, este Tribunal não realizou nenhuma análise sobre a prestação de contas do Convênio 32/2006, visto que o dano ao erário inicialmente apurado pelo órgão repassador foi elidido após o recolhimento do débito, ainda em etapa preliminar desta TCE. Assim, penso ser incabível alegar situação ocorrida em outro objeto e não apreciada por este Tribunal como argumento de validade para as ocorrências julgadas nestes autos. Por essa razão, o argumento manejado pelos embargantes não configura contradição do julgado e não tem o condão de elidir as irregularidades identificadas na execução do Convênio 205/2006, as quais foram suficientemente caracterizadas e evidenciadas no acordão embargado.
Outra questão que o acórdão recorrido deixou de apreciar refere-se ao Parecer 00604/2016/CONJUR-MDA/CGU/AGU, no que assiste razão aos embargantes quanto à omissão apontada. O referido parecer (peça 101) sustenta que, para a restituição de despesas glosadas na análise de prestação de contas de convênios, a incidência dos juros de mora não deve ocorrer nos períodos correspondentes aos atrasos havidos na conclusão da análise da prestação de contas, desde que imputáveis única e exclusivamente ao ministério. Passo a analisar esse argumento, portanto, a fim de integrar o Acórdão 5139/2021-TCU-Segunda Câmara.
A Lei Orgânica e o Regimento Interno do TCU (RI/TCU) estabelecem que, quando julgar as contas irregulares, havendo débito, o Tribunal condenará o responsável ao pagamento da dívida atualizada monetariamente, acrescida dos juros de mora devidos (art. 19 da Lei 8.443/1992 e art. 210 do RI/TCU) . Os juros de mora somente deixarão de ser aplicados caso seja reconhecida a ocorrência de boa-fé na conduta do responsável e a inexistência de outra irregularidade nas contas, e desde que o débito seja liquidado tempestivamente, em novo e improrrogável prazo após o exame das alegações de defesa (art. 12, § 2º, da Lei 8.443/1992 e art. 202, §§ 2º, 3º e 4º do RI/TCU) . Não há previsão legal, portanto, para que os juros de mora não incidam durante eventuais períodos de atraso na análise das prestações de contas.
A jurisprudência do Tribunal é no sentido de que a correção monetária e a incidência de juros de mora devem ser calculadas desde a ocorrência do fato gerador, não cabendo forma alternativa de cálculo. Em se tratando de convênios, o termo inicial para a contagem dos juros de mora e da atualização monetária é a data do crédito do repasse, de forma a preservar o valor real da moeda a partir do momento em que nasce a obrigação de o gestor convenente bem gerir os recursos (Acórdão 1182/2020-TCU-Plenário, 6.353/2018-TCU-Primeira Câmara e 851/2017-TCU-Plenário) .
A questão de os juros de mora incidirem sobre longos prazos, sem que os responsáveis tenham dado causa aos atrasos, foi especificamente enfrentada por este Tribunal por ocasião do julgamento do Acórdão 76/2017-TCU-Plenário. A relatora do feito, Ministra Ana Arraes, assim se pronunciou sobre o tema:
"Por fim, cabe tratar do pedido de alteração do termo a quo para incidência de juros sobre as dívidas atribuídas aos responsáveis. Embora forçoso reconhecer a demora na apreciação conclusiva deste feito, não é possível, por ausência de previsão legal, acolher tal pretensão.
 (...) 
Além disso, o art. 240 do novo Código de Processo Civil (Lei 13.105/15) , ao estabelecer a citação válida como data a ser considerada para fins de incidência de juros de mora, excetua as obrigações decorrentes de ato ilícito, nos termos do art. 398 do Código Civil (Lei 10.406/2002) ."
Ante o exposto, o argumento dos responsáveis não merece ser acolhido, mantendo-se inalterado o acórdão recorrido.
Em relação aos diversos dispositivos legais mencionados pelos embargantes como sendo pertinentes ao serviço de Assistência Técnica e Extensão Rural, reputo não ter havido omissão da deliberação recorrida. Considerando que esses dispositivos podem ser interpretados em harmonia com as normas aplicáveis aos convênios celebrados com a União e que os embargantes não indicaram objetivamente em que aspecto essa legislação poderia elidir a irregularidade apontada, não haveria o que ser concretamente apreciado. Nesse sentido, conforme transcrito no relatório da deliberação recorrida, a unidade instrutora apenas consignou o seguinte:
"Inicialmente, deve-se dizer que trouxeram os defendentes em sua defesa vasta contextualização histórica da entidade e da ASCAR, afirmações de eficiência da entidade, descrição do que ocorreu anteriormente no convênio objeto do processo, entre outros aspectos que pouco se relacionam com a irregularidade descrita na presente Tomada de Contas Especial, qual seja, a não-comprovação da boa e regular aplicação dos recursos federais oriundos do Convênio 205/2006, haja vista a ausência da documentação comprobatória, que estabeleça nexo causal entre os recursos federais repassados e as despesas realizadas, uma vez que os recursos foram transferidos da conta específica do Convênio para outras contas."
Considero ainda não ter havido omissão em relação ao fundamento legal para a vedação à transferência de valores da conta bancária do convênio para a conta de outra entidade. Essa alegação consiste em tentativa de rediscutir matéria já analisada e decidida por meio da decisão recorrida, o que não se admite por meio de embargos de declaração.
Registro que, na instrução que fundamentou a citação dos responsáveis, foram indicados os seguintes dispositivos violados: Art. 70, parágrafo único, da Constituição Federal; art. 93 do Decreto-Lei 200/1967; art. 66 do Decreto 93.872/1986; e Termo do Convênio 205/2006 (peça 62, p. 6) . Em suas alegações de defesa (peça 84) , os responsáveis buscaram descaracterizar a irregularidade diante dos mencionados normativos, o que não foi acolhido na decisão embargada. A transferência de recursos da conta do convênio para outras contas bancárias, além de ser prática vedada pela jurisprudência deste Tribunal, conforme análise contida no relatório do Acórdão 5139/2021-TCU-Plenário, contrariou as cláusulas do Convênio 205/2006, expressamente enumeradas no seguinte trecho do voto da decisão embargada:
"Ressalta-se que o Convênio 205/2006 previa expressamente a necessidade de observância da Lei 8.666/1993; a emissão, pelos prestadores de serviços, de nota fiscal em nome da convenente; e a movimentação dos recursos na conta específica (cláusula 3ª, inciso II, alíneas "g", "k", "n"; cláusula 8ª - peça 5, p. 112-113 e 118) ."
Em suas alegações de defesa, os responsáveis tentaram ainda relativizar as exigências da Instrução Normativa STN 1/1997, das quais decorrem as cláusulas do convênio que exigem a movimentação dos recursos em conta específica e a emissão de notas fiscais em nome da convenente (arts. 20 e 30 da IN-STN 1/997) . Portanto, conforme exposto, não há como alegar ausência de fundamentação legal para as irregularidades identificadas no Convênio 205/2006.
Acerca da boa-fé dos recorrentes, considero não haver qualquer omissão ou obscuridade a ser saneada na decisão embargada. A instrução transcrita no relatório e incorporada às minhas razões de decidir apresentou a seguinte análise:
"39. No que tange ao argumento de boa-fé e ausência de dolo, perceba-se que as ações de ressarcimento no âmbito do controle externo não requerem a presença de dolo, podendo haver responsabilização com a presença do elemento culpa. Não se exige, para a imputação de débito no âmbito desta Corte de Contas, a existência de dolo. Esta Corte de Contas deixou assente o seguinte entendimento no Acórdão 5547/2019-TCU-Primeira Câmara:
'A regra prevista no art. 28 da Lindb (Decreto-lei 4.657/1942) , que estabelece que o agente público só responderá pessoalmente por suas decisões ou opiniões técnicas em caso de dolo ou erro grosseiro, não se aplica à responsabilidade financeira por dano ao erário. O dever de indenizar prejuízos aos cofres públicos permanece sujeito à comprovação de dolo ou culpa, sem qualquer gradação, tendo em vista o tratamento constitucional dado à matéria (art. 37, § 6º, da Constituição Federal) .'
 (...) 
46. Inexistem nos autos elementos que demonstrem a boa-fé dos responsáveis ou a ocorrência de outros excludentes de culpabilidade. Desse modo, as contas devem, desde logo, serem julgadas irregulares, nos termos do art. 202, § 6º, do Regimento Interno/TCU, procedendo-se às condenações de todos eles em débito."
Observa-se que os embargantes demonstram certa confusão, interpretando que o não reconhecimento da boa-fé corresponderia à presunção de má-fé, o que não é o caso. No TCU, é considerado de boa-fé o responsável que, embora tenha concorrido para o dano ao erário ou outra irregularidade, seguiu as normas pertinentes, os preceitos e os princípios do direito. A análise da conduta, portanto, é feita sob o ponto de vista objetivo, sem que seja necessária a comprovação de má-fé (dolo) para a responsabilização do agente. Dessa forma, a boa-fé do responsável deve ser objetivamente analisada e provada no caso concreto, considerando-se a prática efetiva e as consequências de determinado ato à luz de um modelo de conduta social, adotada por um homem cauteloso e diligente. A boa-fé não pode ser deduzida pela simples apresentação de alegações de defesa ou simplesmente presumida, devendo ser efetivamente comprovada, o que não ocorreu nestes autos.
Portanto, o argumento trazido pelos embargantes de que os acórdãos mencionados no relatório da decisão recorrida apresentariam circunstâncias fáticas mais graves e totalmente estranhas ao objeto apreciado nesta TCE não interfere na análise que concluiu não ser possível comprovar a boa-fé dos recorrentes. Aliás, a jurisprudência mencionada foi utilizada para justificar a tese de que a comprovação da boa e regular aplicação dos recursos não é satisfeita apenas com a comprovação da execução física do objeto, devendo ser também demonstrada a correta execução financeira do convênio.
Ainda a respeito da análise da boa-fé, também não há contradição na afirmação de que o histórico da Emater/RS e da Ascar na execução de políticas públicas em prol da agricultura familiar seria louvável. Esse reconhecimento acerca das atividades finalísticas das entidades não significa um salvo-conduto nem um reconhecimento de boa-fé dos gestores, a qual deve ser objetivamente evidenciada. Por essa razão, consignei em meu voto que " (...) tais características não permitem flexibilizar as normas estabelecidas para a celebração e prestação de contas de convênios, que visam assegurar a boa e regular aplicação dos recursos públicos."
O argumento de que a sistemática de repasses da Emater/RS para a Ascar vinha sendo adotada há anos e que a prestação de contas parcial do convênio teria sido aprovada pelo Ministério do Desenvolvimento Agrário (MDA) também não permite concluir pela boa-fé dos gestores. Ao celebrar o convênio, a Emater/RS comprometeu-se a cumprir suas cláusulas, inclusive no que tange à necessidade de movimentação dos recursos em conta específica e a emissão de notas fiscais em nome da convenente. Portanto, não há como alegar desconhecimento dessas exigências, ignorando-as em prol da adoção de sistemáticas internas das entidades estaduais.
Quanto à aprovação da prestação de contas parcial do convênio, cumpre ressaltar que a análise realizada pelo MDA abordou apenas a execução física do objeto (peça 5, p. 305-311) . Assim, as irregularidades atinentes à execução financeira foram apontadas somente na análise da prestação de contas final.
Por fim, os esclarecimentos adicionais apresentados à peça 154 não têm o condão de elidir as irregularidades que ensejaram o julgamento destas contas e a imputação de débito. Primeiramente, a demonstração de que os recursos foram transferidos diretamente para a conta da Ascar e que os serviços foram adequadamente prestados não satisfaz a comprovação da boa e regular aplicação dos recursos. Isso porque a Ascar não figurou como entidade contratada para prestar serviços no âmbito do convênio. Se assim o fosse, deveriam ter sido adotados os procedimentos da Lei 8.666/1993 e de outros normativos, conforme estipulado na cláusula terceira, inciso II, alínea "g", do termo de convênio (peça 5, p. 112) . Tal previsão não constitui mera formalidade e visa a garantir o atendimento aos princípios da administração pública, sobretudo da impessoalidade, da moralidade e da eficiência.
Portanto, considerando que a Ascar atuou em conjunto com a Emater/RS executando as atividades previstas no convênio, a comprovação da aplicação dos recursos deveria ser satisfeita por meio dos comprovantes de despesas realizadas pela Ascar. Todavia, considero que os elementos presentes nos autos, inclusive os últimos esclarecimentos prestados à peça 154, não permitem essa comprovação.
Ficou claro que a sistemática adotada foi a realização de despesas pela Ascar e a posterior transferência de recursos da conta específica do convênio para a conta daquela entidade executora. Essa prática impossibilita o estabelecimento do nexo de causalidade entre os recursos do convênio e as despesas realizadas, visto que os gastos foram realizados com recursos cuja origem não se conhece, ao passo que os valores federais foram posteriormente vertidos para as contas da Ascar, mesclando-se com os outros valores geridos pela associação. A jurisprudência do Tribunal é pacífica em condenar práticas como essa. Cito, a título de exemplo, alguns enunciados da jurisprudência selecionada do TCU:
"É irregular a transferência de valores da conta específica do convênio para outra conta bancária a título de ressarcimento por pagamentos anteriormente realizados. Eventual demora no recebimento dos recursos não exime o responsável pela execução do ajuste de demonstrar o nexo de causalidade entre os pagamentos efetuados e o objeto conveniado." (Acórdão 4478/2015-TCU-Primeira Câmara, Relator: Min. Bruno Dantas) 
"A transferência de recursos de convênio de conta específica para outra conta do município impede a perfeita aferição do nexo de causalidade entre as despesas declaradas e os recursos federais voluntariamente transferidos ao ente." (Acórdão 344/2015-TCU-Plenário, Relator: Min. Walton Alencar Rodrigues) 
"Há necessidade de o gestor demonstrar, de forma inequívoca, que os valores, alegadamente gastos no objeto da avença, tenham como origem os recursos do convênio, e não eventuais outras fontes." (Acórdão 976/2008-TCU-Segunda Câmara, Relator: Min. Raimundo Carreiro) 
Não bastasse a quebra do nexo de causalidade entre os recursos e as despesas realizadas, a natureza dos serviços prestados impõe maior dificuldade em se comprovar a vinculação dos valores recebidos aos objetos do convênio. Por se tratar de serviços com grande emprego de mão de obra dos quadros da Ascar (capacitações e elaborações de pareceres) , as despesas que os embargantes buscaram comprovar limitaram-se àquelas relacionadas ao suporte material e logístico, tais como hospedagem, alimentação, transporte, aluguel de espaços, materiais de escritório e papelaria etc.
A própria prestação de contas enviada inicialmente pela Emater/RS evidencia que apenas parte dos recursos é comprovada mediante documentos fiscais, restando uma parcela que é destinada a custear o quadro de funcionários da Ascar. Tomando a prestação de contas da Meta 2 - Capacitação de Técnicos (peça 8, p. 14) , o valor executado correspondeu a R$ 46.500,00. Entretanto, os documentos fiscais apresentados somaram apenas R$ 18.733,98 (peça 8, p. 46) . Nos esclarecimentos prestados à peça 154, essa diferença foi evidenciada no detalhamento de uma das capacitações:
"No intuito de compreender as eventuais dúvidas, imaginamos que elas decorram da diferença existente entre o que constou da 'Prestação de Contas' a fl. 1333, onde o valor do último evento da Meta 2 - em Cruz Alta (regional de Ijuí) foi R$15.600,00, e, portanto, deve causar estranheza a documentação da AP-E 318/06 e comprovantes apontar R$4.190,00, assim como a transferência da conta central ASCAR à regional. 
Ora, a diferença é porque o restante dos valores são destinados aos outros custos e despesas, notadamente os "recursos humanos", como demonstra, a título exemplificativo, as Demonstrações Financeiras da ASCAR de 2007, apontando que o grande 'ponto' que impacta as despesas no exercício das atividades diz respeito aos recursos humanos, pois do total de R$151.942.055,71 em 2007, as despesas com pessoal e daí decorrentes importaram em R$127.539.514,04, que correspondem a 83,94% do total das despesas:" (peça 154, p. 25, grifo acrescido) 
Ressalto que esse último aspecto é um problema secundário, visto que, diante da ausência de nexo de causalidade, até mesmo a parcela de despesas para as quais foram apresentados documentos fiscais restou impossibilitada de ser acatada.
Os esclarecimentos adicionais à peça 154 também trouxeram argumentos ainda não manejados, o que não se admite em sede de embargos. Na realidade, ficou claro que a maioria das ilações lançadas consistem em tentativa de rediscutir o mérito da matéria decidida por este Colegiado. Contudo, tal finalidade é incabível na espécie recursal eleita, a qual é via estreita destinada tão somente a integrar ou esclarecer a decisão impugnada.
Cabe acolher apenas parcialmente estes embargos de declaração, especificamente no que diz respeito às omissões relacionadas ao Convênio 32/2006 e ao Parecer 00604/2016/CONJUR-MDA/CGU/AGU. Dessa forma, o acréscimo das análises feitas neste voto permite integrar a fundamentação do Acórdão 5139/2021-TCU-Segunda Câmara, sem, contudo, conceder-lhes os efeitos infringentes pleiteados.
Ante o exposto, voto por que o Tribunal adote o Acórdão que ora submeto à deliberação deste Colegiado.
TCU, Sala das Sessões, em 29 de março de 2022.
Ministro BRUNO DANTAS 
Relator